臺灣士林地方法院民事判決　　　　　　　 96年度訴字第919號
原　　　告　陳克忠
訴訟代理人　葉建廷律師
複　代理人　王銘滄
　　　　　　陳紹倫
被　　　告　曾炳招
訴訟代理人　鄭敏郎律師
上列當事人間拆屋還地等事件，本院於民國100 年3 月4 日言詞
辯論終結，判決如下：
    主  文
被告應將坐落臺北市○○區○○段二小段二八四地號土地上，如
附圖二編號B2所示之建物及圍牆拆除，將該部分土地（面積二點
四三平方公尺）及附圖二編號C1及C3所示土地（面積三○點七六
平方公尺），返還予原告。並應給付原告新臺幣陸仟肆佰肆拾伍
元，及自民國九十六年八月一日起至清償日止，按年息百分之五
計算之利息，並自民國九十六年七月十七日起至返還上開土地之
日止，按月給付原告新臺幣貳佰貳拾陸元。
原告其餘之訴駁回。
訴訟費用由被告負擔十分之一，餘由原告負擔。
本判決原告勝訴部分得假執行。但被告如以新臺幣壹拾萬陸仟
零柒拾玖元為原告預供擔保後，得免為假執行。
原告其餘假執行之聲請駁回。
    事實及理由
一、按「訴狀送達後，原告不得將原訴變更或追加他訴，但有下
    列情形之一者，不在此限：三擴張或減縮應受判決事項之聲
    明者。」民事訴訟法第255 條第1 項第3 款定有明文。查原
    告起訴時訴之聲明第1 項係請求被告應將坐落臺北市○○區
    ○○段2 小段284 地號土地（下稱系爭土地）上之門牌號碼
    臺北市○○區○○街36號（下稱西園街36號）建物及圍牆（
    面積以地政機關複丈成果圖為準）予以拆除，並將占用之土
    地返還予原告。訴之聲明第2 項係請求被告應給付原告新臺
    幣（下同）14萬5892元，及自起訴狀繕本送達之翌日起至清
    償日止，按年息百分之五計算之利息，並自民國96年7 月17
    日起至返還上開土地之日止，按月給付原告4,783 元。嗣經
    本院囑託臺北市士林地政事務所現場測量原告主張之占用面
    積後，原告於97年1 月18日具狀將上開聲明變更為如後述二
    之(一)、(二)，核其變更顯係減縮應受判決事項之聲明，揆諸前
    開法條規定，自應予准許。
二、原告起訴主張：被告為西園街36號建物及圍牆之所有權人，
    無合法正當權源，占用使用伊所有之系爭土地，面積如附圖
    一編號A 、B 、C 所示，爰依民法第767 條之規定，請求被
    告拆除占用部分之建物及圍牆，並返還所占用使用之土地。
    又被告無權占用系爭土地，受有相當於租金之利益，另依民
    法第179 條之規定，請求被告給付自94年1 月1 日起至96年
    7 月16日止之不當得利及法定遲延利息，以及自96年7 月17
    日起至返還上開土地之日止，按月給付之不當得利等語。並
    聲明：(一)被告應將坐落系爭土地上，如附圖一編號B 所示建
    物及圍牆拆除，將該部分土地（面積23.22 平方公尺）及附
    圖一編號A 及C 所示土地（面積111.67平方公尺）返還予原
    告。(二)被告應給付原告11萬2453元，及自訴狀繕本送達之翌
    日起至清償日止，按年息百分之五計算之利息，並自96年7
    月17日起至返還上開土地之日止，按月給付原告3,687 元。
    (三)願供擔保，請准宣告假執行。
三、被告則以：伊所有之西園街36號建物及圍牆，占用原告系爭
    土地之面積，僅如附圖二編號B2、C1及C3所示，且伊是自取
    得西園街36號建物所有權之日即94年3 月1 日開始占用，而
    上開占用係因系爭土地與伊所有之臺北市○○區○○段2 小
    段398-7 地號土地（下稱398-7 地號土地）界址位移所致，
    不可歸責於伊，伊無不當得利等語，資為抗辯。並聲明：(一)
    駁回原告之訴。(二)如受不利之判決，願供擔保請准宣告免為
    假執行。
四、兩造不爭執之事項：
  (一)系爭土地為原告所有；西園街36號及坐落之398-7 地號土地
    均為被告所有，被告取得西園街36號建物所有權之日為94年
    3 月1 日，有土地及建物登記第二類謄本在卷可憑（卷一第
    10、12頁）。
  (二)系爭土地之申報地價：94年1 月及95年1 月均為每平方公尺
    1,440 元；96年1 月、97年1 月及98年1 月均為每平方公尺
    1,360 元；99年1 月為每平方公尺1,280 元，有地價謄本在
    卷可佐（卷二第195 頁）。
  (三)本院囑託臺北市士林地政事務所以原地籍線，複丈原告主張
    被告占用系爭土地之面積，該地政事務所於96年11月22日複
    丈，並於96年11月27日製作土地複丈成果圖（即原告主張之
    附圖一）。
  (四)訴外人李師理與原告確認經界訴訟（本院96年度訴字第1286
    號、臺灣高等法院97年度上字第786 號及最高法院98年度台
    上字第956 號，下稱另案確認經界訴訟），業已確定。嗣本
    院再囑託臺北市士林地政事務所，以另案確認經界訴訟所確
    定系爭土地與臺北市○○區○○段2 小段398-6 地號土地（
    下稱398-6 地號土地）之經界（即本院96年度訴字第1286號
    判決之附圖三所示之綠色實線）複丈被告占用系爭土地之面
    積。該地政事務所於99年6 月30日複丈，並於99年7 月6 日
    製作土地複丈成果圖（即被告主張之附圖二）。
五、整理兩造之爭點：
  (一)被告無權占用之面積若干？
  (二)原告得請求給付相當於租金不當得利數額若干？
六、得心證之理由：
  (一)原告固主張應以原地籍線來測量被告占用系爭土地之面積（
    即附圖一）云云。然查，另案確認經界訴訟所確認系爭土地
    及398-6 地號土地經界之綠色實線，已與原地籍線不同，既
    為原告所不爭執，則自難再以原地籍線作為被告占用系爭土
    地面積之依據，原告此部分主張，並無理由。至於本件系爭
    土地與被告所有398-7 地號土地之界線，雖不在另案確認經
    界訴訟確認之範圍，然另案確認經界訴訟所確認經界之綠色
    實線，係向右一直延伸至相鄰之398-7 地號土地，故以該綠
    色實線作為區隔系爭土地及398-7 地號土地之範圍，應較可
    採，亦即被告占用系爭土地之面積應如附圖二編號B2、C1及
    C3所示（面積合計33.19 平方公尺）。按以無權占有為原因
    ，請求返還所有物之訴，如原告就其物有所有權存在之事實
    已經認定，而被告以非無權占有為抗辯者，被告應就其取得
    占有係有正當權源之事實證明之。如不能證明，則應認原告
    之請求為有理由。經查，被告對於所有之西園街36號建物及
    圍牆，自94年3 月1 日開始占用原告之系爭土地，面積如附
    圖二編號B2、C1及C3（面積合計33.19 平方公尺）乙節，並
    不爭執，惟被告迄至本件言詞辯論終結之日止，未提出任何
    足以證明其占有系爭土地之正當權源。因此，堪認被告占用
    上開面積之系爭土地，均屬無權占有，則原告依民法第767
    條：「所有人對於無權占有者，得請求返還之。對於妨害其
    所有權者，得請求除去之。」之規定，請求被告拆除坐落系
    爭土地上，如附圖二編號B2所示建物及圍牆，將該部分土地
    （面積2.43平方公尺）及附圖二編號C1及C3所示（面積30.7
    6平方公尺）土地，返還予原告，自有理由。
  (二)次按無權占用他人之土地，可能獲得相當於租金之利益，為
    社會通常之觀念，而土地所有人因此受有相當於租金之損害
    ，自得依民法第179 條前段之規定，請求相當於租金之不當
    得利，故被告辯以：上開占用不可歸責於伊，自不構成不當
    得利云云置辯，自屬無據。又租用基地建築房屋，其租金以
    不超過土地申報總價額年息百分之十為限，土地法第105 條
    、第97條規定甚明。此所謂年息百分之十為限，乃指土地租
    金之最高限額而言，非謂所有土地租賃之租金必須照申報總
    價額年息百分之十計算之，尚須斟酌基地之位置、工商繁榮
    程度、使用人利用基地之經濟價值、所受利益等情事以為決
    定。又土地法第97條第1 項所謂土地價額，係以法定地價為
    準，土地法施行法第25條定有明文。而法定地價，依土地法
    第148 條規定，係指土地所有權人依土地法所申報之地價。
    查系爭土地之申報地價：94年1 月及95年1 月均為每平方公
    尺1,440 元；96年1 月、97年1 月及98年1 月均為每平方公
    尺1,360 元；99年1 月為每平方公尺1,280 元，已如前述，
    故系爭土地平均之申報地價為每平方尺為1,360 元。而被告
    占用系爭土地之情形，除有原告所提之現況照片（卷二第46
    至50頁）可佐外，復經本院於98年9 月14日現場勘驗之結果
    ，系爭土地步行至捷運新北投站約15分鐘，附近為義方國小
    之學區，有勘驗筆錄附卷可佐（卷二第154 、155 頁）。本
    院審酌系爭土地之位置、工商業繁榮程度，被告利用系爭土
    地之使用情形及所受利益等因素，認原告請求被告給付之不
    當得利，如以系爭土地平均申報地價每平方公尺1,360 元之
    百分之六，計算1 年之數額應屬相當。又原告主張被告自94
    年1 月1 日起至2 月底之占用乙節，既為被告所否認，則原
    告請求該部分之不當得利，尚屬無據。從而，原告得請求之
    每月不當得利數額為226 元（上開平均申報地價乘以被告占
    用面積，再乘以百分之六，除以12。計算式：1360×33.19
    ×6%/12=226 ，小數點下四捨五入），則原告請求被告給付
    自94年3 月1 日起至96年7 月16日之不當得利數額為6,445
    元（共計28個月又16日，計算式：226 ×28+226×16/31=64
    45）。
七、綜上所述，原告依民法第767 條及第179 條之規定，請求被
    告將坐落系爭土地上，如附圖二編號B2所示建物及圍牆拆除
    ，將該部分土地（面積2.43平方公尺）及附圖二編號C1及C3
    所示（面積30.76 平方公尺）土地，返還予原告。被告應給
    付原告6,445 元，及自訴狀繕本送達翌日起（即96年8 月1
    日）至清償日止，按年息百分之五計算之利息，並自96年7
    月17日起至返還上開土地之日止，按月給付原告226 元，均
    為有理由，應予准許。逾上述部分之請求，則為無理由，應
    予駁回。
八、按通常程序所命給付之金額或價額未逾50萬元之判決，法院
    應依職權宣告假執行，民事訴訟法第389 條第1 項第5 款定
    有明文，依上開規定，本件原告勝訴部分，本院自應依職權
    宣告假執行，又被告陳明願供擔保，請准宣告免為假執行，
    爰宣告被告供主文所定之擔保金額後，得免為假執行。因本
    件原告勝訴部分應依職權宣告假執行，故原告雖陳明願供擔
    保聲請假執行，即核無必要再命原告供擔保始得假執行，至
    於原告其餘敗訴部分所為假執行之聲請，因該部分訴之駁回
    而失所依據，自不應准許，併予駁回之。
九、據上論結，原告之訴為一部有理由、一部無理由，依民事訴
    訟法第79條、第389 條第1 項第5 款、第392 條第2 項，判
    決如主文。
中    華    民    國   100    年    3     月    31    日
                  民事第一庭  法  官  林政佑
以上正本證明與原本無誤。
如對本判決上訴，應於判決送達後20日內向本院提出上訴狀；若
委任律師提起上訴者，應一併繳納上訴審裁判費，否則本院得不
命補正逕行駁回上訴。
中    華    民    國   100    年    4     月    1     日
                              書記官  蔡岳霖